ACORDAO-COMPLETO-2392701

ACÓRDÃO 3776/2020 ATA 8/2020 - PRIMEIRA CÂMARA

VISTOS, relatados e discutidos estes autos de tomada de contas especial instaurada pelo extinto Ministério do Trabalho e Emprego em desfavor do Instituto Latino Americano de Tecnologia em Educação e Ciências (Ilatec) e Eduardo Henrique de Magalhães Melo, seu então presidente, em razão da impugnação de despesas do Convênio 23/2010 (Siafi/Siconv 748044) , que tinha por objeto a execução de ações de qualificação social e profissional do Plano Setorial de Qualificação - Planseq Telemarketing, no âmbito do Plano Nacional de Qualificação - PNQ;
ACORDAM os Ministros do Tribunal de Contas da União, reunidos em sessão da Primeira Câmara, ante as razões expostas pelo Relator, em:
9.1. considerar revéis o Instituto Latino Americano de Tecnologia em Educação e Ciências (Ilatec) e Eduardo Henrique de Magalhães Melo, para todos os efeitos, dando-se prosseguimento ao processo, nos termos do art. 12, § 3º, da Lei 8.443/1992;
9.2. com fundamento nos arts. 1º, inciso I, 16, inciso III, alíneas 'b' e 'c', e 19, da Lei 8.443/1992, julgar irregulares as contas do Instituto Latino Americano de Tecnologia em Educação e Ciências (Ilatec) e Eduardo Henrique de Magalhães Melo, seu então presidente e condená-los solidariamente ao pagamento do débito discriminado a seguir, atualizado monetariamente e acrescido dos juros de mora devidos, calculado desde a data de ocorrência indicada até sua efetiva quitação, na forma da legislação vigente, fixando o prazo de 15 (quinze) dias, a contar do recebimento da notificação, para que seja comprovado, perante este Tribunal, o recolhimento da quantia ao Tesouro Nacional, nos termos do art. 23, inciso III, alínea "a", da referida Lei, c/c o art. 214, inciso III, alínea "a", do Regimento Interno do TCU:
	VALOR ORIGINAL (R$) 
	DATA DA OCORRÊNCIA

	628.980,53
	30/12/2010

	17.279,84
	31/12/2011

9.3. com fundamento no art. 57 da Lei 8.443/1992, aplicar ao Instituto Latino Americano de Tecnologia em Educação e Ciências (Ilatec) e a Eduardo Henrique de Magalhães Melo, individualmente, multa no valor de R$ 100.000,00 (cem mil reais) , atualizado monetariamente desde a data do presente acórdão até a do efetivo recolhimento, se for pago após o vencimento, na forma da legislação vigente, fixando o prazo de 15 (quinze) dias, a contar do recebimento da notificação, para que seja comprovado, perante este Tribunal, o recolhimento da quantia ao Tesouro Nacional, nos termos do art. 23, inciso III, alínea "a", da referida Lei, c/c o art. 214, inciso III, alínea "a", do Regimento Interno do TCU;
9.4. com fundamento no art. 26 da Lei 8.443/1992, autorizar, se requerido, o pagamento da importância devida em até 36 (trinta e seis) parcelas mensais e consecutivas, fixando o prazo de 15 (quinze) dias, a contar do recebimento da notificação, para que seja comprovado, perante este Tribunal, o recolhimento da primeira parcela, e de 30 (trinta) dias, a contar da parcela anterior, para que seja comprovado o recolhimento das demais parcelas, devendo incidir sobre cada valor mensal os devidos acréscimos legais, na forma prevista na legislação vigente, além de alertar que a falta de comprovação do recolhimento de qualquer parcela importará no vencimento antecipado do saldo devedor, nos termos do art. 217 do Regimento Interno do TCU;
9.5. com fundamento no art. 28 da Lei 8.443/1992, autorizar, desde logo, a cobrança judicial das dívidas, caso não atendida a notificação;
9.6. com fundamento no art. 16, § 3º, da Lei 8.443/1992, c/c art. 209, § 7º, do Regimento Interno do TCU, remeter cópia deste acórdão à Procuradoria da República em Pernambuco, para adoção das medidas que entender cabíveis;
9.7. dar ciência deste acórdão à Secretaria de Trabalho do Ministério da Economia e aos responsáveis.

Tomada de contas especial (TCE) instaurada pelo extinto Ministério do Trabalho e Emprego (MTE), pasta atualmente incorporada ao Ministério da Economia, em desfavor do Instituto Latino Americano de Tecnologia em Educação e Ciências (Ilatec) e Eduardo Henrique de Magalhães Melo, seu então presidente, em razão da impugnação de despesas do Convênio 23/2010 (Siafi/Siconv 748044), que tinha por objeto a execução de ações de qualificação social e profissional do Plano Setorial de Qualificação - Planseq Telemarketing, no âmbito do Plano Nacional de Qualificação - PNQ.

Primeira Câmara

Instituto Latino Americano de Tecnologia em Educação e Ciências (Ilatec).

3. Responsáveis: Eduardo Henrique de Magalhaes Melo (XXX.592.694-XX); Instituto Latino Americano de Tecnologia em Educação e Ciências (Ilatec) (00.768.913/0001-52).

13.1. Ministros presentes: Walton Alencar Rodrigues (Presidente), Benjamin Zymler, Bruno Dantas (Relator) e Vital do Rêgo.
13.2. Ministros-Substitutos presentes: Augusto Sherman Cavalcanti e Weder de Oliveira.

ACORDAO-COMPLETO-2530117

Acórdão 2529/2022 - Primeira Câmara

ACORDAO-COMPLETO-2426800

Acórdão de Relação 9477/2020 - Primeira Câmara

Acórdão de Relação

ACORDAO-COMPLETO-2538526

Acórdão 3179/2022 - Primeira Câmara

BRUNO DANTAS

Por registrar as principais ocorrências havidas no andamento do processo até o momento, resumindo os fundamentos das peças acostadas aos autos, adoto como relatório, com os ajustes necessários, a instrução da secretaria responsável pela análise da demanda (peça 36) , que contou com a anuência do corpo diretivo da unidade (peças 37-38) e do Ministério Público junto ao TCU (peça 39) :
"INTRODUÇÃO
1. Cuidam os autos de tomada de contas especial instaurada pela Secretaria de Políticas Públicas de Emprego - SPPE (peça 12, p. 42-66) , em desfavor de Eduardo Henrique Magalhães de Melo, ex-Presidente, gestão 12/5/2008-18/9/2013, em razão da não comprovação da correta aplicação dos recursos recebidos à conta do Convênio MTE/SPPE/CODEFAT 023/2010 (Siafi 748044) , celebrado entre o Ministério do Trabalho e Emprego - MTE, por intermédio da Secretaria de Políticas Públicas de Emprego, com a interveniência do Conselho Deliberativo do Fundo de Amparo ao Trabalhador - Codefat e o Instituto Latino Americano de Tecnologia em Educação - ILATEC, objetivando a execução de ações de qualificação social e profissional do Plano Setorial de Qualificação - Planseq Telemarketing, no âmbito do Plano Nacional de Qualificação - PNQ, no total de 2415 educandos, em 82 turmas, para o curso de operador de telemarketing e outros, conforme termo de convênio de convênio e plano de trabalho encontrados na peça 1, p. 108-128, 170-180.
HISTÓRICO
2. O Convênio 023/2010 (Siafi 748044) ) foi firmado em 10/11/2010 (DOU de 16/11/2010, (peça 1, p. 170-181) , no valor de R$ 2.105.880,00, dos quais R$ 1.999.496,00 ficariam a cargo do concedente, e R$ 106.384,00 referentes à contrapartida do convenente (peça 1, p. 174-175) .
3. A liberação dos recursos seria realizada em duas parcelas, a primeira, prevista para novembro de 2010, e a segunda, para abril de 2011, ambas no valor de R$ 999.748,00, e a contrapartida, da mesma forma, no valor de R$ 53.192,00, cada (mesma peça, p. 175) . Foi liberada apenas a primeira parcela, em 28/10/2010, conforme Ordem Bancária 2010OB801969 (mesma peça, p. 187-188) . O depósito da primeira parcela contrapartida ocorreu em 30/11/2010 (mesma peça, p. 185) . Em razão de problemas detectados na execução do convênio, a segunda parcela não foi liberada.
4. A vigência do ajuste foi estabelecida para o período de 12 (doze) meses, contados da assinatura, de 10/11/2010 a 9/11/2011, com mais 30 dias para a apresentação da prestação de contas (peça 1, p. 177-178, 180) . Posteriormente, o ajuste foi prorrogado para 10/5/2012, conforme Primeiro Termo Aditivo encontrado na peça 2, p. 44 e 106.
5. O convênio foi fiscalizado pela Controladoria Geral da União, no período de 26/11/2012 a 27/12/2012, conforme Relatório de Demandas Externas 00190.027594/2012-58 (peça 2, p. 168-194) , o qual apontou as seguintes constatações:
a) pagamentos de multas e juros com recursos do convênio, no valor de R$ 9.813,04 (peça 2, p. 168 e 192) ;
b) falta de comprovação de recolhimento de ISS incidente sobre a prestação de contas de coordenação e assessoria de ensinos contratadas pelo ILATEC, no valor de R$ 7.955,77 (peça 2, p. 168 e 192) ;
c) ausência de elementos necessários e suficientes no âmbito do Projeto Básico e Plano de Aplicação Detalhado do Convênio 023/2010, referentes aos serviços de desenvolvimento de conteúdo, material didático e de manutenção de máquinas, equipamentos e infraestrutura física, impossibilitando a comprovação por parte do ILATEC da efetiva execução correspondente ao valor de R$ 57.450,00 (peça 2, p. 168 e 192) ;
d) impossibilidade de conciliação entre os valores apropriados e recolhidos do INSS, no valor de R$ 110.815,29 (peça 2, p. 169 e 193) ;
e) indícios de conluio e direcionamento de licitação face à preparação e elaboração de Termos de Referência e de Propostas de Preços previamente à formalização dos respectivos Planos de Trabalho e Termo de Convênio (peça 2, p. 169, 172-174, 193) ;
f) ausência de comprovação da distribuição de Kits Pedagógicos para noventa e um alunos, correspondendo a R$ 6.152,51, ante da falta de assinatura dos educandos (peça 2, p. 169, 179-185, 192) ;
g) disponibilização parcial dos documentos/informações, descumprindo o art. 26 da Lei 10.180/2001, prejudicando a análise da execução do curso de operador de telemarketing (peça 2, p. 187-191-192) ;
h) assinatura de ata de recebimento do benefício por três alunos que não utilizaram o transporte oferecido pela entidade executora (peça 2, p. 192) ;
i) emissão de certificado para aluno que frequentou menos de 75% da carga horária do curso (peça 2, p. 192) ;
j) contratação de transportes de alunos não previstos no plano de trabalho e projeto básico, cujo processo de seleção contém indícios de restrição à competitividade, direcionamento e conluio na escolha da empresa vencedora, no valor de R$ 264.984,00 (peça 2, p. 193) ;
k) falta de comprovação de publicidade via internet dos critérios para a participação das empresas interessadas em contratar com o ILATEC, bem como dos respectivos resultados decorrentes dos Termos de Referência 001 a 005/2010 (peça 2, p. 193) ;
l) falta de comprovação do atingimento dos resultados esperados em relação à qualificação profissional de trabalhadores no setor de Telemarketing (peça 2, p. 193) ;
m) contratação de serviços no âmbito do convênio 023/2010, sem a comprovação do atendimento aos princípios da legalidade e da vinculação ao instrumento convocatório; preconizados no art. 3° da Lei 8.666/1993 (peça 2, p. 193) ;
n) falta de registros e controles contábeis relativamente aos dispêndios realizados no âmbito do convênio 023/2010 (peça 2, p. 193) ;
o) falta de disponibilização de extratos bancários atualizados da conta corrente vinculada ao convênio 023/2010 (peça 2, p. 194) ;
p) falta de comprovação dos mecanismos de controle aplicados pelo ILATEC em relação ao saldo de produtos adquiridos e não utilizados na execução do objeto conveniado (peça 2, p. 194) .
6. A execução do convênio foi analisada por intermédio das Notas Técnicas 182/2012-CGQUA/DEQ/SPPE/MTE, de 28/1/2012 (peça 1, p. 3-5, peça 2, p. 90-92) , 1915/2011-COMSUP/SPPE, de 30/11/2012 (peça 1, p. 7-9, peça 2, p. 46-48) , Nota Informativa 216/2012/COMSUP/SPPE/MTE, de 27/1/2012 (peça 1, p. 25-26, peça 2, p. 87-88) , Despacho 26/3/2012 (peça 1, p. 33-40) , Nota Técnica 182/DPTEM/DP/SFC/CGU-PR, de 27/1/2012 (peça 2, p. 95-97) , Relatório de supervisão financeira ano 2011/COMSUP/SPPE/TEM, de 26/12/2011 e 28/12/2011 (peça 2, p. 52-67) , Nota Informativa 515/2012-CGC/SPPE/MTE, de 24/2/2012 (peça 2, p. 108) , Notas Técnicas 648/2012-GEAS/SPPE/MTE, de 21/5/2012, (peça 2, p. 121-125) , 825 /2012-COMSUP/CGCOP/DEQ/SPPE/MTE, de 17/7/2012 (peça 2, p. 127-136) , 48/2013-COMSUP/CGCOP/DEQ/SPPE/MTE, de 25/1/2013 (peça 2, p. 150-161) , 764/2013-COMSUP/DEQ/SPPE/MTE, de 2/9/2013 (peça 2, p. 199-201) , Nota Informativa 1346/2014/CGCC/SPPE/MTE, de (peça 2, p. 212, peça 12, p. 1) , Nota Técnica 203/2015/GETCE/SPPE/MTE, de 2/2/2015 (peça 3, p. 10-12) , Nota Informativa 1080/2015/DEQ/SPPE/MTE, de (peça 3, p. 82-84) , Notas Técnicas 1205/2015/GEPC/SPPE/MTE, de 25/9/2015 (peça 3, p. 92-95) , 737/2016/GEPC/SPPE/MTE, de 27/7/2016 (peça 3, p. 118-135) , Nota Informativa 1014/2016/GEPC/SPPE/MTb, de 25/10/2016 (peça 3, p. 140-141) 
7. O fundamento para a instauração da tomada de contas especial, conforme apontado na Nota Técnica 737/2016/GEPC/SPPE/MTE, de 27/7/2016 (peça 3, p. 118-135) , foi o seguinte:
Análise física
a) divergências entre as informações constantes das listas de frequência das inseridas no Siconv:
a.1) turma de telemarketing: lista de entrega de certificado faltando uma assinatura; 4 alunos que não assinaram a lista de entrega de certificados e constam do Siconv e vice-versa (peça 3, p. 120) ;
b) da meta prevista no plano de trabalho de 2.415 alunos, foram inscritos 626 e 448 concluíram, com uma taxa de evasão de 84, acima da taxa de evasão permitida, que é de 10%;
c) divergência de informações entre o SIGAE (mais emprego) e o Siconv, e a convenente não atendeu à solicitação de envio da documentação complementar (em CD-ROM) : listas de presença, listas de recebimento do Kit pedagógico, do auxílio transporte e dos lanches atestando o recebimento dos certificados de todos os cursos e turmas executados no convênio, comprometendo a análise física do objeto conveniado, contrariando o art. 58 da Portaria Interministerial MPOG/MF/SCGU 127/2008, Parágrafo Terceiro da Cláusula Sétima do Termo de Convênio, item 11.3 do Termo de Referência da Resolução 575/. CODEFAT (peça 3, p. 121-122) ;
d) ausência de documentação que comprove a inserção de 30% dos educandos concludentes dos cursos no mercado de trabalho, contrariando o disposto no art. 10-A, da Resolução CODEFAT 575/2008 (alterada pelas Resoluções CODEFAT 578/2008, 638/2010, 667/2011 e Revogada pela Resolução 679/2011) , peça 3, p. 123.
Análise financeira
a) não foi preenchido no Siconv o relatório da receita e da despesa (peça 3, p. 124) ;
b) ausência dos termos de adjudicação e homologação das cotações prévias de preços para a contratação dos fornecedores (peça 3, p. 124) ;
c) ausência das três propostas válidas na cotação prévia de preços -Registro para a contratação dos instrutores/coordenadores do projeto, contrariando o art. 45 da Portaria Interministerial MPOG/MF/SCGU 127/2008 (peça 3, p. 124) ;
d) todas as cotações de preços para a contratação dos fornecedores, com exceção da 4/2011 (termo de referência não especificou a quantidade de itens) e da 62/2011 (as cotações não foram anexadas e nem informado o vencedor da cotação) , foram realizadas antes da celebração do convênio e com as propostas vencidas. Algumas cotações não foram inseridas no Siconv (peça 3, p. 124-127) ;
e) não publicação de 58 contratos dos 59 anexados, e ausência de valor em 32 contratos (peça 3, p. 128) ;
f) existência de dois contratos com o mesmo número (Contrato 003/2011) com objetos diferentes e datas de assinatura diferentes. O primeiro diz respeito ao processo de cotação 0032011, com objeto de fornecimento de bolsas e camisas (empresa vencedora POLIGRAF - Gráfica e Editora LTDA CNPJ 03.635.744/00001-70) , de 11/1/2011, e o segundo, referente ao processo de cotação 0022010, para a aquisição de banners, folhetos, crachás, certificados e apostilas, de 2/3/2011, peça 3, p. 128-129;
g) foi anexado no Siconv apenas a minuta do contrato 091 e apenas a última página de um contrato com assinaturas, objetivando o fornecimento de Lanches pela Panificadora. Kuerten Ltda. (86.435.732/0001-20) ;
h) assinatura de contrato com um fornecedor e na cotação de preço consta como vencedor outro fornecedor [Contrato 000024/20 (Serviço de Instrutor) :contrato anexado 036/2011 em nome de Andreza Ferreira Noia, por outro lado, a cotação 232011 aponta como vencedor do certame Maria Helena de França; [Contrato 000023120 (Serviço de Instrutor) : contrato anexado 036/2011 em nome de Andreza Ferreira Noia, contudo, a cotação 242011 aponta como vencedor do certame Rodiney Gonçalves Duarte] (peça 3, p. 129) ;
i) Contratos sem assinatura das testemunhas, contratos sem valor, e contratos não inseridos no Siconv (peça 3, p. 129-130) ;
j) duas notas fiscais sem a identificação quanto ao título e número do convênio, nove recibos de pagamento autônomo sem assinatura, e quatro recibos de pagamento autônomo sem data e sem assinatura (peça 3, p. 130-131) ;
k) valor de transferência bancária em valor superior em R$ 503,99 do contratado (peça 3, p. 131) ;
l) guia de recolhimento anexada diferente da informada (valor original R$ 64,04 e valor anexado R$ 4.910,00) , peça 3, p. 131) ;
m) nota Fiscal 001426 no valor de R$ 47.371,12 da empresa Comercio de Cartuchos Romie & Amp Suprimentos Para Informática LTDA-ME não foi anexada. Consta do arquivo transferência entre contas (peça 3, p. 131) ;
n) vários documentos não anexados ao Siconv, bem como o extrato bancário da conta corrente (peça 3, p. 131-132, 134) ;
o) no relatório da receita e da despesa foi registrado um valor de R$ 126.012,08 referente receita, sem o correspondente valor da despesa (peça 3, p. 134) ;
p) os documentos evidenciam uma liquidação de despesa na ordem de R$ 1.066.518,67, enquanto no Siconv na aba documentos de liquidação consta R$ 1.088.738,15 (peça 3, p. 135) .
8. Mediante Ofícios/Editais de Notificação abaixo identificados, os responsáveis foram notificados das irregularidades detectadas, reprovação das contas e instauração da tomada de contas especial:
	Destinatário
	Comunicação
	Resumo do teor

	Eduardo Henrique de Magalhães Melo
	Oficio circular 99/2011- CGQUA/DEQ/SPPE/MTE, de 31/5/2011, (peça 1, p. 195-196) 
	Solicita inserção do plano de trabalho no SIGAE DATAPREV

		Ofício 10764/COMSUP/SPPE/MTE, de 20/12/2011 (peça 1, p. 11, peça 2, p. 45) 
	Solicitação de justificativas/providências quanto à regularização das inconsistências/impropriedades apontadas na Nota Técnica 1915/2011-COMSUP/SPPE

		Ofício 752/2012- CGQUA/DEQ/SPPE/MTE, 14/2/2012 (peça 2, p. 102-103) 
	Comunicação da instauração da tomada de contas especial

		Oficio 879/CGCC/SPPE/MTE, de 17/2/2012 (peça 2, p. 107) 
	Comunicação do registro da inadimplência

		Ofício 3717/2012/COMSUP/SPPE/MTE, 27/7/2012 (peça 2, p. 140) 
	Comunicação do não acatamento das justificativas 

		Ofício 278/2013/COMSUP/SPPE/MTE, não consta o dia jan/2013 (peça 2, p. 149) 
	Encaminha Nota Técnica 48/2013-COMSUP/CGCOP/DEQ/SPPE/TEM, na qual consta a análise das justificativas apresentadas pelo ILATEC em face das constatações apontadas no Relatório de Supervisão físico

		Ofício 1690/2013/CGCC/SPPE/MTE, de 3/4/2013 (peça 2, p. 166) 
	Solicitação de esclarecimentos dos apontamentos do relatório da CGU

		Oficio 023/2015/GETCE/SPPE/MTE, de 3/2/2015 (peça 3, p. 19) , recebido em 5/2/2015 (mesma peça, p. 22-24) 
	Apresentar defesa ou recolher o débito

		Oficio 5022/2015/SPPE/MTE, de 31/8/2015 (peça 3, p. 85-86) , peça 3, p. 85-86, recebido em 11/9/2015 conforme AR (mesma peça, p. 87) 
	Encaminhamento da Nota Informativa 1080/DEQ/SPPE/MTE, de 31/8/2015 que solicita apresentação de justificativas com o envio de documentos e inserção de informações no SICONV

		Oficio 6886/2015/GEPC/SPPE/MTE, de 30/11/2015 (peça 3, p. 104) , retornou com o motivo 'mudou-se' (mesma peça, p. 106-107) 
	Encaminha Nota Técnica 1205/GEPC/SPPE/MTE, de 25/9/2015 que subsidiou a não aprovação das contas do Convênio e solicita adoção de providencias, sob pena de inclusão no cadastro de inadimplentes

		Oficio 028/2017 GETCE/SPPE/MTb, de 23/3/2017 (peça 12, p. 7) , recebido em 27/3/2017 (peça 12, p. 8) 
	Comunica o prosseguimento da Tomada de Contas Especial e encaminha Nota técnica 737/GEPC/SPPE/MTE, de 27/7/2016, e faculta a apresentação de defesa ou recolhimento de débito

		Oficio 034/2017/GETCE/ SPPE/MTb, de 7/4/2017 (peça 12, p. 19) , recebido em 11/4/2017 (mesma peça, p. 20) 
	Deferimento de prorrogação, concedendo o prazo de 10 dias

	ILATEC
	Oficio na 022/2015/GETCE/SPPE/MTE, de 3/2/2015, (peça 3, p. 13) . Retornou com o motivo 'mudou-se' AR peça 3, p. 16-17. 
	Apresentar defesa ou recolher o débito

		Edital de 26/2/2015 (peça 3, p. 18) 
	Apresentar defesa ou recolher o débito

		Oficio 5023/2015/SPPE/MTE, de 31/8/2015 (peça 3, p. 88-89) , retornou com motivo 'mudou-se', conforme AR (mesma peça, p. 90-91) 
	Encaminha Nota Informativa 1080/DEQ/SPPE/MTE, de 31/8/2015 que solicita apresentação de justificativas com o envio de documentos e inserção de informações no SICONV

		Oficio 6887/2015/GEPC/SPPE/MTE, 30/11/2015 (peça 3, p. 108) , retornou com o motivo 'mudou-se' (mesma peça, p. 113) 
	1205/GEPC/SPPE/MTE, de 25/9/2015 que subsidiou a não aprovação das contas do Convênio e solicita adoção de providencias, sob pena de inclusão no cadastro de inadimplentes

		Oficio 593/2016/SPPE/MTE, de 11/2/2016 (peça 3, p. 111-112) , retornou com o motivo 'mudou-se', conforme AR (mesma peça, p. 113) 
	Deferimento de prorrogação para alimentação do Sistema SICONV

		Oficio 1188/2016/SPPE/MTE, de 9/3/2016 (peça 3, p. 114-115) , retornou conforme AR (mesma peça, p. 116-117) 
	Deferimento de prorrogação para alimentação do Sistema SICONV

		Oficio 029/2017/GETCE/ SPPE/MTb, de 23/3/2017 peça 12, p. 9) , AR retornou com motivo 'mudou-se' (mesma peça, p. 10-11) 
	Comunica o prosseguimento da Tomada de Contas Especial e encaminha Nota técnica 737/GEPC/SPPE/MTE, de 27/7/2016, e faculta a apresentação de defesa ou recolhimento de débito

		Oficio 033/2017/GETCE/ SPPE/MTb, de 7/4/2017 (peça 12, p. 15) , AR retornou mudou-se (mesma peça, p. 16-17) , recebido em 3/5/2017, Av. Bernardo Vieira de Melo, 3255 (mesma peça, p. 18) 
	Comunica o prosseguimento da Tomada de Contas Especial e encaminha Nota técnica 737/GEPC/SPPE/MTE, de 27/7/2016, e faculta a apresentação de defesa ou recolhimento de débito

		Oficio 048/2017/GETCE/ SPPE/MTb, de 7/4/2017 (peça 12, p. 26-27) , retornou com o motivo 'não identificado' (mesma peça, p. 28-29) 
	Indeferimento de prorrogação de prazo

		Oficio 049/2017/GETCE/ SPPE/MTb, de 10/5/2017 (peça 12, p. 34) , retornou (mesma peça, p. 35-36) , Edital DOU de 13/6/2017 (mesma peça, p. 37) .
	Indeferimento de prorrogação de prazo

9. O responsável apresentou esclarecimentos/argumentos às constatações apontadas em diversas oportunidades (peça 1, p. 17-23, peça 2, p. 79-85, p. 98-100, 101, peça 2, p. 109, 110-119, 141-148, 195-198, peça 3, p. 32, 97-99, 109, peça 10, p. 166-169, 196-206, peça 12, p. 21-22, 30-31) . Uma parte das constatações foi acatada, conforme Nota Técnica 825/2012-COMSUP/CGCOP/DEQ/SPPE/MTE, de 17/7/2012 (peça 2, p. 127-136) , contudo não foram suficientes para aprovação das contas e afastamento do débito (Vide Notas Técnicas 1205/2015/GEPC/SPPE/MTE, de 25/9/2015, peça 3, p. 92-95, e 737/2016/GEPC/SPPE/MTE, de 27/7/2016, peça 3, p. 118-135) 
10. Diante do não saneamento das irregularidades apontadas e da não devolução dos recursos, instaurou-se a Tomada de Contas Especial. No Relatório de Tomada de Contas Especial 7/2017 (peça 12, p. 42-66) concluiu-se que o prejuízo importaria no valor total dos recursos repassados, imputando-se a responsabilidade a Eduardo Henrique Magalhães Melo, ex-Presidente, e ao Instituto Latino Americano de Tecnologia em Educação - ILATEC, em razão de as informações inseridas no Siconv serem insuficientes para a correta comprovação da aplicação dos recursos recebidos à conta do convênio sob análise.
11. O Relatório de Auditoria 1140/2017 do Ministério da Transparência e Controladoria Geral da União (peça 12, p. 85) também chegou às mesmas conclusões. Após serem emitidos o Certificado de Auditoria, o Parecer do Dirigente e o Pronunciamento Ministerial (peça 12, p. 89, 91-92, 103) , o processo foi remetido a esse Tribunal.
12. Na instrução inicial (peça 16) , analisando-se os documentos nos autos, concluiu-se pela necessidade de realização de citação de Eduardo Henrique de Magalhães Melo (XXX.592.694-XX) , ex-Presidente, gestão 12/5/2008-18/9/2013, solidariamente com o Instituto Latino Americano de Tecnologia em Educação e Ciências - ILATEC (00.768.913/0001-52) , em razão do seguinte:
Ocorrência: não comprovação da boa e regular aplicação dos recursos repassados pelo Convênio MTE/SPPE/CODEFAT 023/2010 (Siafi 748044) , celebrado entre o Ministério do Trabalho e o Instituto Latino Americano de Tecnologia em Educação e Ciências, e que tinha por objeto execução de ações de qualificação social e profissional do Plano Setorial de Qualificação - Planseq Telemarketing, no âmbito do Plano Nacional de Qualificação - PNQ, no total de 2415 educandos, em 82 turmas, para o curso de operador de telemarketing e outros, conforme termo de convênio de convênio e plano de trabalho encontrados na peça 1, p. 108-128, 170-180, em função das seguintes ocorrências:
a) execução parcial do objeto conveniado e não comprovação de que foram inseridos no mercado de trabalho 30% dos educandos que concluíram os cursos de capacitação
Valor (R$) 662.720,00. Data 30/12/2010
Responsáveis: Eduardo Henrique de Magalhães Melo (XXX.592.694-XX) , ex-Presidente, gestão 12/5/2008-18/9/2013, Instituto Latino Americano de Tecnologia em Educação e Ciências - ILATEC (00.768.913/0001-52) 
Condutas: a) deixar de executar integralmente o objeto conveniado quando deveria tê-lo feito proporcionalmente ao valor repassado;
b) não comprovar ter inserido no mercado de trabalho os educandos, quando deveria ter comprovado a inserção de 30% da quantidade capacitada
Terceira, inciso II, 'a' do termo de convênio, art. 10-A, da Resolução CODEFAT 575/2008 (alterada pelas Resoluções CODEFAT 578/2008, 638/2010, 667/2011 e Revogada pela Resolução 679/2011) 
Nexo de causalidade: a não capacitação de educandos em quantidade proporcional aos recursos repassados implicou em prejuízo ao erário, bem como a não inserção de 30% dos concludentes no mercado de trabalho implicou em prejuízo ao alcance do objetivo do convênio.
Evidências: Nota Técnica 737/2016/GEPC/SPPE/MTE, de 27/7/2016 (peça 3, p. 118-135) , Plano de Trabalho, peça 1, p. 108-128
b) não recolhimento do ISS, no valor de R$ 7.914,12 e do IRRF, no valor de R$ 6.827,06 (deve ser comprovado o recolhimento dos tributos ao fisco competente e não devolvidos aos cofres da União) 
Responsáveis: Eduardo Henrique de Magalhães Melo (XXX.592.694-XX) , ex-Presidente, gestão 12/5/2008-18/9/2013, Instituto Latino Americano de Tecnologia em Educação e Ciências - ILATEC (00.768.913/0001-52) 
Condutas: deixar de recolher os tributos retidos na fonte quando deveria tê-lo feito no prazo estabelecido na lei, comprovando a sua destinação ao alcance dos objetivos do ajuste
Dispositivos violados: art. 4º, inciso II, da Lei 8.134/1990
Nexo de causalidade: a entidade efetuou a retenção dos tributos e não comprovou a sua destinação ao alcance dos objetivos do ajuste
Evidências: Relatório de Demandas Externas da CGU 00190.027594/2012-58 (peça 2, p. 168-194) , planilha de pagamento dos profissionais autônomos contratados (peça 13) , tabela recolhimento dos impostos (peça 14) 
c) ausência da comprovação da devolução do saldo remanescente da conta investimentos
Débito:
Valor (R$) 17.249,84 Data 31/12/2011
Responsáveis: Eduardo Henrique de Magalhães Melo (XXX.592.694-XX) , ex-Presidente, gestão 12/5/2008-18/9/2013, Instituto Latino Americano de Tecnologia em Educação e Ciências - ILATEC (00.768.913/0001-52) 
Condutas: deixar de devolver o valor correspondente ao saldo do recurso não utilizado no objeto conveniado, quando deveria ter feito por imposição legal
Dispositivos violados: art. 57 da Portaria Interministerial MPOG/MF/CGU 127/2008, Cláusula Segunda, inciso II, alínea 'f' do termo de convênio
Nexo de causalidade: a não devolução dos saldos remanescentes não utilizados no objeto do ajuste implica em prejuízo ao erário e benefício indevido da instituição
Evidências: Extrato bancário (peça 6, p. 60) 
12. Em cumprimento ao pronunciamento da unidade (peça 18) foram efetuadas as citações dos responsáveis, nos moldes adiante:
a) Eduardo Henrique de Magalhães Melo, promovida a citação do responsável, conforme delineado adiante:
	Ofício
	Data do ofício
	Data de Recebimento do Ofício
	Nome do Recebedor do Ofício
	Observação
	Fim do Prazo para defesa

	0157/2019-TCU/Secex-TCE (peça 21) 
	15/1/2019
	22/1/2019 (peça 26) 
	Andreia do S. Lourdes 
	Ofício recebido no endereço do responsável, conforme pesquisa de endereço no Sistema da Receita Federal (peça 19) 
O responsável solicitou prorrogação de prazo e vistas do processo (peça 25) . Concedido mais 15 dias (peça 27) 
	21/2/2019

b) Instituto Latino Americano de Tecnologia em Educação e Ciências - ILATEC
	Ofício
	Data do ofício
	Data de Recebimento do Ofício
	Nome do Recebedor do Ofício
	Observação
	Fim do Prazo para defesa

	0158/2019-TCU/Secex-TCE (peça 22) 
	15/1/2019
	Devolvido (peças 23 e 28) 
	-
	O ofício foi devolvido com o motivo 'mudou-se' (peça 28) 
	-

	1869/2019-TCU/Secex-TCE (peça 30) 
	16/4/2019
	2/5/2019
	Damião Francisco
	Ofício recebido no endereço da Presidente do ILATCE responsável, conforme pesquisa de endereço no cadastro da Receita Federal (peça29) .
	17/5/2019

	Edital 192/2019-TCU/Seproc (peças 32 e 33
	11/9/2019
	Publicado no DOU 180, em 17/9/2019
	-
	-
	2/10/2019

13. Eduardo Henrique de Magalhães Melo requereu prorrogação de prazo por 15 dias, e vista do processo, concedida por meio do despacho à peça 27.
14. Transcorrido o prazo regimental, os responsáveis permaneceram silentes, devendo ser considerados revéis, nos termos do art. 12, §3º, da Lei 8.443/1992.
EXAME TÉCNICO
15. Preliminarmente, cumpre tecer breves considerações sobre a forma como são realizadas as comunicações processuais no TCU. A esse respeito, destacam-se o art. 179, do Regimento Interno do TCU (Resolução 155, de 4/12/2002) e o art. 4º, inciso III, § 1º, da Resolução TCU 170, de 30 de junho de 2004, in verbis:
'Art. 179. A citação, a audiência ou a notificação, bem como a comunicação de diligência, farse-ão:
I - mediante ciência da parte, efetivada por servidor designado, por meio eletrônico, fac-símile, telegrama ou qualquer outra forma, desde que fique confirmada inequivocamente a entrega da comunicação ao destinatário;
II - mediante carta registrada, com aviso de recebimento que comprove a entrega no endereço do destinatário;
III - por edital publicado no Diário Oficial da União, quando o seu destinatário não for localizado'
 (...) 
'Art. 3º As comunicações serão dirigidas ao responsável, ou ao interessado, ou ao dirigente de órgão ou entidade, ou ao representante legal ou ao procurador constituído nos autos, com poderes expressos no mandato para esse fim, por meio de:
I - correio eletrônico, fac-símile ou telegrama;
II - servidor designado;
III - carta registrada, com aviso de recebimento;
IV - edital publicado no Diário Oficial da União, quando o seu destinatário não for localizado, nas hipóteses em que seja necessário o exercício de defesa.
Art. 4º. Consideram-se entregues as comunicações:
I - efetivadas conforme disposto nos incisos I e II do artigo anterior, mediante confirmação da ciência do destinatário;
II - realizadas na forma prevista no inciso III do artigo anterior, com o retorno do aviso de recebimento, entregue comprovadamente no endereço do destinatário;
III - na data de publicação do edital no Diário Oficial da União, quando realizadas na forma prevista no inciso IV do artigo anterior.
§ 1º O endereço do destinatário deverá ser previamente confirmado mediante consulta aos sistemas disponíveis ao Tribunal ou a outros meios de informação, a qual deverá ser juntada ao respectivo processo.'
 (...) 
16. Bem se vê, portanto, que a validade da citação via postal não depende de que o aviso de recebimento seja assinado pelo próprio destinatário da comunicação, o que dispensa, no caso em tela, a entrega do AR em 'mãos próprias'. A exigência da norma é no sentido de o Tribunal verificar se a correspondência foi entregue no endereço correto, residindo aqui a necessidade de certeza inequívoca.
17. Não é outra a orientação da jurisprudência do TCU, conforme se verifica dos julgados a seguir transcritos:
'São válidas as comunicações processuais entregues, mediante carta registrada, no endereço correto do responsável, não havendo necessidade de que o recebimento seja feito por ele próprio (Acórdão 3648/2013-TCU-Segunda Câmara, Relator Ministro JOSÉ JORGE) ;'
'É prescindível a entrega pessoal das comunicações pelo TCU, razão pela qual não há necessidade de que o aviso de recebimento seja assinado pelo próprio destinatário. Entregandose a correspondência no endereço correto do destinatário, presume-se o recebimento da citação. (Acórdão 1019/2008-TCU-Plenário, Relator Ministro BENJAMIN ZYMLER) ;'
'As comunicações do TCU, inclusive as citações, deverão ser realizadas mediante Aviso de Recebimento - AR, via Empresa Brasileira de Correios e Telégrafos, bastando para sua validade que se demonstre que a correspondência foi entregue no endereço correto. (Acórdão 1526/2007-TCU-Plenário, Relator Ministro AROLDO CEDRAZ) .'
18. A validade do critério de comunicação processual do TCU foi referendada pelo Supremo Tribunal Federal, nos termos do julgamento do MS-AgR 25.816/DF, por meio do qual se afirmou a desnecessidade da ciência pessoal do interessado, entendendo-se suficiente a comprovação da entrega do 'AR' no endereço do destinatário:
'EMENTA: AGRAVO REGIMENTAL. MANDADO DE SEGURANÇA. DESNECESSIDADE DE INTIMAÇÃO PESSOAL DAS DECISÕES DO TRIBUNAL DE CONTAS DA UNIÃO. ART. 179 DO REGIMENTO INTERNO DO TCU. INTIMAÇÃO DO ATO IMPUGNADO POR CARTA REGISTRADA, INICIADO O PRAZO DO ART. 18 DA LEI 1.533/51 DA DATA CONSTANTE DO AVISO DE RECEBIMENTO. DECADÊNCIA RECONHECIDA. AGRAVO IMPROVIDO.
O envio de carta registrada com aviso de recebimento está expressamente enumerado entre os meios de comunicação de que dispõe o Tribunal de Contas da União para proceder às suas intimações.
O inciso II do art. 179 do Regimento Interno do TCU é claro ao exigir apenas a comprovação da entrega no endereço do destinatário, bastando o aviso de recebimento simples.'
19. No caso vertente, a citação de cada um dos responsáveis se deu em endereços provenientes de pesquisas de endereços realizadas pelo TCU (vide parágrafo 12 acima) , de forma bastante zelosa, porquanto, a citação foi realizada em endereços constantes nos sistemas CPF e CNPJ da Receita (peças 19, 20 e 29) . A entrega dos ofícios citatórios nesses endereços ficou comprovada e, no caso do ILATEC, além de o ofício ter sido enviado à sua presidente, a citação também foi realizada via edital.
20. Nos processos do TCU, a revelia não leva à presunção de que seriam verdadeiras todas as imputações levantadas contra os responsáveis, diferentemente do que ocorre no processo civil, em que a revelia do réu opera a presunção da verdade dos fatos narrados pelo autor. Dessa forma, a avaliação da responsabilidade do agente não pode prescindir da prova existente no processo ou para ele carreada.
21. Ao não apresentar sua defesa, os responsáveis deixaram de produzir prova da regular aplicação dos recursos sob suas responsabilidades, em afronta às normas que impõem aos gestores públicos a obrigação legal de, sempre que demandados pelos órgãos de controle, apresentar os documentos que demonstrem a correta utilização das verbas públicas, a exemplo do contido no art. 93 do Decreto-Lei 200/67: 'Quem quer que utilize dinheiros públicos terá de justificar seu bom e regular emprego na conformidade das leis, regulamentos e normas emanadas das autoridades administrativas competentes.'
22. Mesmo as alegações de defesa não sendo apresentadas, considerando o princípio da verdade real que rege esta Corte, procurou-se buscar, em manifestações dos responsáveis na fase interna desta Tomada de Contas Especial, se havia algum argumento que pudesse ser aproveitado a seu favor. No caso, Eduardo Henrique de Magalhães Melo apresentou justificativas para as irregularidades detectadas peça 1, p. 17-23, peça 2, p. 79-85, p. 98-100, 101, peça 2, p. 109, 110-119, 141-148, 195-198, peça 3, p. 32, 97-99, 109, peça 10, p. 166-169, 196-206, peça 12, p. 21-22, 30-31) , contudo não foram suficientes para sanear integralmente o processo (peça 3, p. 92-95 e 118-135) e análise promovida na seção 'exame técnico' da instrução de peça 16.
22. Vale ressaltar que a pretensão punitiva do TCU, conforme Acórdão 1441/2016-TCU-Plenário, que uniformizou a jurisprudência acerca dessa questão, subordina-se ao prazo geral de prescrição indicado no art. 205 do Código Civil, que é de 10 anos, contado da data de ocorrência da irregularidade sancionada, nos termos do art. 189 do Código Civil, sendo este prazo interrompido pelo ato que ordenar a citação, a audiência ou a oitiva do responsável. No caso em exame, não ocorreu a prescrição, uma vez que os recursos foram transferidos em 2010, as despesas impugnadas datam de 2011 (peça 3, p. 45-62) e o ato de ordenação da citação ocorreu em 4/12/2018 (peça 18) .
23. Em se tratando de processo em que a parte interessada não se manifestou acerca das irregularidades imputadas, não há elementos para que se possa efetivamente aferir e reconhecer a ocorrência de boa-fé na conduta dos responsáveis, podendo este Tribunal, desde logo, proferir o julgamento de mérito pela irregularidade das contas, conforme nos termos dos §§ 2º e 6º do art. 202 do Regimento Interno do TCU. (Acórdão 2064/2011-TCU-Primeira Câmara (relator: Ubiratan Aguiar) , 6.182/2011-TCU-1a Câmara (relator: Weber de Oliveira) , 4.072/2010-TCU-1a Câmara (Relator: Valmir Campelo) , 1.189/2009-TCU-1a Câmara (Relator: Marcos Bemquerer) , 731/2008-TCU-Plenário (Relator: Aroldo Cedraz) . Ressalta-se que a análise da boa-fé relativa a pessoa jurídica de direito privado é realizada considerando as condutas de seus administradores, uma vez que os atos destes obrigam a pessoa jurídica, desde que exercidos nos limites dos poderes definidos no ato constitutivo do ente, nos termos do art. 47 do Código Civil (Acórdão 1723/2016-TCU-Plenário, Ministro-Relator Raimundo Carrero) .
24. Dessa forma, os responsáveis devem ser considerados revéis, nos termos do art. 12, §3º, da Lei 8.443/1992, devendo as contas serem julgadas irregulares e condená-los solidariamente ao débito apurado e aplicando-lhes a multa prevista no art. 57 da Lei 8.443/1992.
CONCLUSÃO
25. A análise promovida na seção 'Exame Técnico' evidencia que aos responsáveis foi franqueado o direito do contraditório e da ampla defesa, não obstante eles optaram em se manterem silentes, configurando a revelia nos termos do § 3º do art. 12 da Lei 8.443/1992.
26. Tendo em vista que não constam dos autos elementos que permitam reconhecer a boa-fé dos responsáveis, sugere-se que as suas contas sejam julgadas irregulares, nos termos do art. 202, § 6º, do RI/TCU, com a imputação do débito atualizado monetariamente e acrescido de juros de mora, nos termos do art. 202, §1º do RI/TCU, com a aplicação da multa prevista no art. 57 da Lei 8.443/1992.
PROPOSTA DE ENCAMINHAMENTO
27. Diante do exposto, submetemos os autos à consideração superior, propondo ao Tribunal:
a) considerar revéis Eduardo Henrique de Magalhães Melo (XXX.592.694-XX) , ex-Presidente, gestão 12/5/2008-18/9/2013 e o Instituto Latino Americano de Tecnologia em Educação e Ciências - ILATEC (00.768.913/0001-52) , para todos os efeitos, dando-se prosseguimento ao processo, com fulcro no art. 12, § 3º, da Lei 8.443/92;
b) julgar irregulares, nos termos dos arts. 1º, inciso I, 16, inciso III, alínea c, § 2º, da Lei 8.443/92 c/c os arts. 19 e 23, inciso III, da mesma Lei, e com arts. 1º, inciso I, 209, inciso III, 210 e 214, inciso III, do Regimento Interno/TCU, as contas de Eduardo Henrique de Magalhães Melo (XXX.592.694-XX) , ex-Presidente, gestão 12/5/2008-18/9/2013, e do Instituto Latino Americano de Tecnologia em Educação e Ciências - ILATEC (00.768.913/0001-52) e condená-los solidariamente ao pagamento das importâncias a seguir especificadas, atualizadas monetariamente e acrescidas dos juros de mora, calculadas a partir das datas discriminadas até a data do efetiva quitação do débito, fixando-lhes o prazo de quinze dias, para que comprovem, perante o Tribunal, o recolhimento das referidas quantias aos cofres do Tesouro Nacional, nos termos do art. 23, inciso III, alínea 'a', da citada lei:
Débito:
	Valor original
	Data da Ocorrência

	662.720,00
	30/12/2010

	17.279,84
	31/12/2011

Valor atualizado até 23/10/2019: R$ 1.117.78,07
c) aplicar individualmente a Eduardo Henrique de Magalhães Melo (XXX.592.694-XX) , ex-Presidente, gestão 12/5/2008-18/9/2013, e ao Instituto Latino Americano de Tecnologia em Educação e Ciências - ILATEC (00.768.913/0001-52) , a multa prevista no art. 57 da Lei 8.443/92 c/c o art. 267 do RI/TCU, fixando-lhes o prazo de quinze dias, a contar da notificação, para que comprovem, perante o Tribunal (art. 214, III, a, do Regimento Interno do TCU) , o recolhimento da dívida aos cofres do Tesouro Nacional, atualizada monetariamente desde a data do acórdão que vier a ser proferido por este Tribunal até a do efetivo recolhimento, se pagas após o vencimento, na forma da legislação em vigor;
d) autorizar, desde logo, a cobrança judicial das dívidas, caso não atendidas as notificações, na forma do disposto no art. 28, inciso II, da Lei 8.443/92;
e) autorizar também, desde logo, se requerido, com fundamento no art. 28, inciso I, da Lei 8.443, de 1992 c/c o art. 217, §§ 1º e 2º do Regimento Interno, o parcelamento da (s) dívida (s) em até 36 parcelas, incidindo sobre cada parcela, corrigida monetariamente, os correspondentes acréscimos legais fixando- lhe o prazo de quinze dias, a contar do recebimento da notificação, para comprovar perante o Tribunal o recolhimento da primeira parcela, e de trinta dias, a contar da parcela anterior, para comprovar os recolhimentos das demais parcelas, devendo incidir sobre cada valor mensal, atualizado monetariamente, os juros de mora devidos, no caso do débito, na forma prevista na legislação em vigor, alertando os responsáveis de que a falta de comprovação do recolhimento de qualquer parcela importará o vencimento antecipado do saldo devedor, nos termos do § 2º do art. 217 do Regimento Interno deste Tribunal;
f) enviar cópia do Acórdão a ser prolatado, bem como do Relatório e do Voto que o fundamentarem ao Procuradoria da República no Estado de nos termos do § 3º do art. 16 da Lei 8.443/1992 c/c o § 7º do art. 209 do Regimento Interno do TCU, para adoção das medidas cabíveis;
g) enviar cópia do Acórdão que vier a ser proferido ao Órgão Instaurador e aos responsáveis, para ciência, informando que a presente deliberação, acompanhada do Relatório e do Voto que a fundamenta, está disponível para a consulta no endereço www.tcu.gov.br/acordaos, além de esclarecer que, caso requerido, o TCU poderá fornecer sem custos as correspondentes cópias, de forma impressa."
É o relatório.

Leonardo Lustosa de Avellar (21.959/OAB-PE) e outros, representando Eduardo Henrique de Magalhaes Melo.

Procurador Marinus Eduardo De Vries Marsico.

TOMADA DE CONTAS ESPECIAL. CONVÊNIO. PLANO NACIONAL DE QUALIFICAÇÃO (PNQ). EXTINTO MINISTÉRIO DO TRABALHO E EMPREGO. AÇÕES DE QUALIFICAÇÃO. IMPUGNAÇÃO DAS DESPESAS. CITAÇÃO. REVELIA. IRREGULARIDADES NA EXECUÇÃO FÍSICA E FINANCEIRA DO CONVÊNIO. IRREGULARIDADE DAS CONTAS. DÉBITO. MULTA.

TOMADA DE CONTAS ESPECIAL (TCE)

Secretaria de Controle Externo de Tomada de Contas Especial (SecexTCE).

Trata-se de tomada de contas especial (TCE) instaurada pelo extinto Ministério do Trabalho e Emprego (MTE) , pasta atualmente incorporada ao Ministério da Economia, em desfavor do Instituto Latino Americano de Tecnologia em Educação e Ciências (Ilatec) e Eduardo Henrique de Magalhães Melo, seu então presidente, em razão da impugnação de despesas do Convênio 23/2010 (Siafi/Siconv 748044) , que tinha por objeto a execução de ações de qualificação social e profissional do Plano Setorial de Qualificação - Planseq Telemarketing, no âmbito do Plano Nacional de Qualificação - PNQ.
O convênio foi firmado no valor de R$ 2.105.880,00, sendo R$ 1.999.496,00 à conta do órgão concedente (em duas parcelas de R$ 999.748,00) e R$ 106.384,00 referentes à contrapartida da entidade convenente. Foi liberada apenas a primeira parcela de R$ 999.748,00, tendo sido creditada na conta específica do convênio em 30/12/2010 (peça 6, p. 45) . Em razão de problemas detectados na execução do convênio, a segunda parcela não foi liberada.
Na fase interna da TCE, o órgão concedente concluiu pela impugnação das despesas, devido a irregularidades na execução física e financeira, conforme consignado na nota técnica 737/2016 e no relatório de TCE 7/2017. O Controle Interno anuiu a esse posicionamento.
No âmbito do TCU, foi promovida a citação dos responsáveis. Embora regularmente citados, o prazo regimental transcorreu sem que fossem apresentadas alegações de defesa ou efetuado o recolhimento do débito. Dessa forma, devem ser considerados revéis, dando-se prosseguimento ao processo, conforme estabelece o art. 12, § 3º, da Lei 8.443/1992.
Corroboro as análises empreendidas pela unidade instrutora, as quais contaram com a anuência do Ministério Público junto ao TCU, razão pela qual incorporo os fundamentos apresentados às minhas razões de decidir.
No caso em tela, o motivo fundamental para a impugnação do valor total repassado ao Ilatec se deu ao fato de as informações e documentos inseridos no Siconv serem insuficientes para comprovarem a correta aplicação dos recursos recebidos.
Restou demonstrado que os responsáveis não executaram integralmente o objeto conveniado, não comprovaram a inserção no mercado de trabalho dos educandos, deixaram de recolher os tributos retidos na fonte quando deveriam tê-lo feito e não devolveram o valor correspondente ao saldo do recurso não utilizado no objeto conveniado, como minunciosamente examinado pela unidade instrutora e constatado na fiscalização pela Controladoria Geral da União (Relatório de Demandas Externas 00190.027594/2012-58) .
Ainda assim, mesmo tendo sido oportunizada a defesa dos responsáveis, eles não se desincumbiram desse ônus.
Para efeito de apuração do débito a ser imputado aos responsáveis, a unidade instrutora levou em consideração a meta proposta no plano de trabalho de 2.415 alunos, ao custo de R$ 872,00 per capita. Considerando que foi repassada apenas a metade dos recursos previstos (R$ 999.748,00) e houve R$ 53.192,00 relativos à contrapartida, deveriam ter sido qualificados aproximadamente 1.208 educandos. Como foram apenas 448, restou um déficit de 760, de forma a ser devolvido o valor de R$ 662.720,00. Verificou-se, ainda, um saldo de investimento no valor de R$ 17.249,84, que também deve ser devolvido.
Reputo necessário realizar apenas um pequeno ajuste no cálculo do débito, levando em conta, para efeito do cômputo do dano proporcional, o montante relativo apenas aos recursos federais repassados, ou seja, R$ 999.748,00, que equivale ao custo de aproximadamente R$ 827,61 por aluno. Dessa forma, o déficit de 760 educandos perfaz o valor de R$ 628.980,53, quantia correta a ser utilizada para fins de ressarcimento ao erário. 
Por fim, diante da não apresentação de defesa e da ausência de indícios de que o responsável tenha agido de maneira diligente ou adotado quaisquer medidas para resguardar o erário, reputo não ser possível reconhecer sua boa-fé, o que autoriza o imediato julgamento definitivo de mérito de suas contas, nos termos do art. 202, § 6º, do Regimento Interno do TCU.
Nesse cenário, exsurge o dever de julgar irregulares as contas dos responsáveis, imputando-lhes débito e aplicando-lhes multa, com amparo nos arts. 19 e 57 da Lei Orgânica do TCU.
	Ante o exposto, voto por que o Tribunal adote o Acórdão que ora submeto à deliberação deste Colegiado.
TCU, Sala das Sessões Ministro Luciano Brandão Alves de Souza, em 31 de março de 2020.
Ministro BRUNO DANTAS
Relator